【裁判字號】    98,重訴,257
【裁判日期】    990730
【裁判案由】    侵權行為損害賠償
【裁判全文】
臺灣臺南地方法院民事判決             98年度重訴字第257號
原      告  壬○○○
            辛○○
            己○○
            戊○○
            乙○○
            丁○○
            丙○○
兼  共  同
訴訟代理人  庚○○
共      同
訴訟代理人  林蔚芯律師
被      告  甲○○
訴訟代理人  楊雪貞律師
上列被告因過失致死案件（本院98年度交簡字第1749號），原告
提起刑事附帶民事訴訟請求侵權行為損害賠償，經本院刑事庭裁
定移送民事庭，並於民國99年7月6日言詞辯論終結，判決如下：
    主  文
被告應給付原告壬○○○新臺幣伍拾貳萬參仟陸佰伍拾伍元，及
自民國九十八年十月八日起至清償日止，按週年利率百分之五計
算之利息。
被告應給付原告辛○○、己○○、戊○○、乙○○、丁○○、丙○○、庚○○各新臺幣貳拾壹萬貳仟伍佰元，及各自民國九十八
年十月八日起至清償日止，按週年利率百分之五計算之利息。
原告其餘之訴駁回。
訴訟費用由被告負擔十分之四，餘由原告連帶負擔。
本判決第一項及第二項於原告依序以新臺幣壹拾肆萬元，及各以
新臺幣柒萬元為被告供擔保後，各得假執行。但被告如分別以新
臺幣伍拾貳萬參仟陸佰伍拾伍元，及各以新臺幣貳拾壹萬貳仟伍
佰元為原告預供擔保，得免為假執行。
原告其餘假執行之聲請駁回。
    事 實 及 理 由
一、原告起訴主張：
（一）被害人蔡英發為原告壬○○○之夫，其餘原告辛○○、庚○○等七人之父，其於民國97年12月24日下午5時40分許
      ，由臺南縣七股鄉龍山村1鄰8號住家提著兩袋垃圾出發，
      由南向北穿越臺南縣七股鄉龍山村縣176線東西向公路後
      ，繼續於路邊往西行走，欲至垃圾車收集垃圾定點倒垃圾
      。詎料，被害人蔡英發往西行至該176線公路4.57公里處
      ，竟突遭被告甲○○駕駛車牌號碼CS-4758號自用小客車
      右前車頭處，自背後撞擊其雙腳足踝部，被害人蔡英發先
      摔至被告甲○○所駕駛車輛車頭車蓋處，頭部撞及汽車右
      前座處之擋風玻璃後摔落地面，致受有蜘珠網膜、後硬腦
      膜下出血、後顱骨骨折、頭皮撕裂傷（3公分）、右肘撕
      裂傷（5公分）、雙踝撕裂傷二處（各5公分、2公分）、
      右側髖骨骨折等傷害。經路人報警叫救護車送佳里醫院急
      救，復轉往奇美醫院柳營分院急救，仍於97年12月24日晚
      問8時23分因傷重不治而死亡。查被告甲○○雖考領有合
      格自小客車駕駛執照，但其明知自己患有白內障眼疾，夜
      間視力不良，無法安全駕駛，卻仍違反道路交通安全規則
      第114條第4款「汽車駕駛人有患病影響安全駕駛情形者，
      不得駕車」此一保護他人安全規定，又肇事當時天候晴朗
      ，雖為夜間但有照明，柏油路面，路面乾燥、無缺陷，亦
      無障礙物，且視距良好並無不能注意之情事，被告甲○○
      竟違反道路交通安全規則第94條第3項「汽車行駛時，駕
      駛人應注意車前狀況…，並隨時採取必要之安全措施」之
      規定，疏未注意車前狀況，而自後撞擊同向行走於路邊之
      被害人，被告駕車行為顯有過失至明，且其過失行為與被
      害人死亡之結果問具有相當因果關係甚明，自應就其侵權
      行為負損害賠償之責。
（二）原告壬○○○為被害人支出醫療費及增加生活需要費用共
      支出新臺幣（下同）1萬2044元（佳里醫院醫療費用2,614
      元、奇美醫院柳營分院輸血費8+急診費450+材料費272+證
      明書費300元、佳里醫院轉到柳營醫院奇美分院之救護車
      費4,000元、從奇美醫院到自宅之救護車費4,400元）、殯
      葬費用37萬6900元（殯業全程等祭祀費用213,900元、孝
      衣棺木骨灰罈靈車巴士57,000元、奠場等61,000元、火化
      費15,000元、納骨塔30,000元），爰依民法第192條第1項
      請求被告給付。
（三）被害人楊英發年八十有一，身體健康，妻賢子孝，家庭和
      樂，若非遭此橫禍，依其長壽之家族史，當得安享百年之
      身而終老。原告壬○○○與被害人結璃五十餘載，感情深
      後，本可攜手安享天年以終，如今竟天人永隔，原告失去
      生命支柱，更因親眼目睹伴侶遭車撞擊，心中創痛永難弭
      平。又原告辛○○為被害人長子其妻逝世後獨力撫育二女
      ，住在鄰近的佳里鎮，雖因罹病需長期洗腎，但仍時常回
      家探視雙親；原告庚○○及丁○○於婚後為家庭主婦，住
      在鄰近的佳里鎮及台南市，經常與夫婿子女回家陪伴雙親
      ，承歡膝下； 原告己○○、戊○○、乙○○及蔡珮芬均
      雲英未嫁之女兒，原告戊○○與被害人同住、原告乙○○
      住於其旁祖厝，晨昏定省，而 原告己○○及丙○○則居
      於鄰近的佳里鎮，工作之餘，時常回家陪伴雙親。父子、
      父女至親，原告每思及被害人遭被告駕車自復撞擊碰撞跌
      落時所受嚴重傷害，所受傷痛難以言喻。反觀被告為退休
      之公務員，在村中亦為德高望重之人，被告能知錯，應向
      被害人遺孀及子女道歉，原告實願宥恕不再深究，但本件
      歷經多次調解，被告卻不曾為其過失行為及對被害人家屬
      所造成的傷害表示歉意，非但無和解誠意，甚至訛稱被害
      人本已中風，再活也沒幾年了，被害人家屬竟鉅額索償云
      云，更令原告氣憤難平，爰依民法第194條各請求慰撫金
      100萬元，用懲其過及彌補原告精神上所受之損害。並聲
      明：(1)被告應給付原告壬○○○新台幣138萬8944元，及
      自起訴狀繕本送達翌日起至清償日止按年利率百分之五計
      算之利息。(2)被告應給付原告辛○○、庚○○、己○○、
      戊○○、乙○○、丁○○及蔡珮芬各新台幣100萬元，及
      自起訴狀繕本送達翌日起至清償日止按年利率百分之五計
      算之利息。(3)原告願供擔保請准宣告假執行。
二、被告則以：
（一）對原告壬○○○請求之醫療費及增加生活需要12,044元及
      殯葬費376,900元，共計388,944元，被告不爭執。
（二）按非財產上損害賠償應以兩造之身分、地位、學歷、經濟
      、狀況等一切情形定之。本件被害人為民國17年出生，事
      故發生時已為年滿80歲之老者，且罹患高血壓、痛風，有
      原告庚○○於偵查中向檢察官供述可參；又據悉被害人似
      曾中風，走路不穩，尚有其他疾病，其身體狀況不佳。又
      按強制汽車責任保險法第32條規定，保險人依本法規定所
      為之保險給付，視為被保險人損害賠償金額之一部分；被
      保險人受賠償請求時，得扣除之。原告等既已領取強制責
      任險理賠150萬元，亦應由本件請金額中扣除。
（三）按損害之發生或擴大，被害人與有過失者，法院得減輕賠
      償金額或免除之。民法第217條第1項定有明文。查本件被
      害人行走於快車道上，依台灣省台南區車輛行車事故鑑定
      委員會鑑定意見書及台灣省車輛行車事故覆議鑑定委員覆
      議意見書均認定被害人亦為肇事原因，被害人行走於快車
      道上與本件事故之發生有因果關係，顯與有過失；至原告
      爭執被告之眼睛術後為0.6，不適合開車，惟眼睛未矯正
      前0.6，已符合考駕照標準，況被告尚有矯正眼睛，被告
      並無不適開車之情形。本件事故被害人與有過失，依法應
      減輕賠償金額。又被告經濟狀況不佳，雖有繼承所得之不
      動產，惟地處台南縣鄉間，價值不高，且罹患結腸癌，身
      體狀況不佳，爰請審酌等語置辯；並聲明：原告之訴駁回
      ；如受不利之判決，願供擔保請宣告免為假執行。
三、經查：
（一）按訴狀送達後，原告不得將原訴變更或追加他訴。但擴張
      或減縮應受判決事項之聲明者，不在此限，民事訴訟法第
      255條第1項第3款定有明文。本件原告起訴請求被告應給
      付原告各200萬之非財產上損害賠償及自起訴狀繕本送達
      翌日起至清償日止按年利率百分之五計算之利息，嗣縮減
      為被告應給付原告各100萬元之非財產上損害賠償，及自
      起訴狀繕本送達翌日起至清償日止之法定利息，核屬訴之
      聲明減縮，於法尚無不合，應予准許。
（二）原告主張被告於97年12月24日下午5時40分許，駕駛車牌
      號碼C8-4758號自用小客車，沿台南縣七股鄉龍山村縣176
      線公路由東往西方向行駛。又當時天候晴朗，雖為夜間但
      有照明，柏油路面，路面乾燥、無缺陷，亦無障礙物，且
      視距良好並無不能注意之情事，被告違反道路交通安全規
      則第94條第3項「汽車行駛時，駕駛人應注意車前狀況…
      ，並隨時採取必要之安全措施」之規定，疏未注意車前狀
      況，而自後撞擊同向行走於路邊之原告配偶及父親蔡英發
      ，造成蔡英發受有蜘珠網膜、後硬腦膜下出血、後顱骨骨
      折、頭皮撕裂傷、右肘撕裂傷、雙踝撕裂傷二處、右側髖
      骨骨折等傷害，經送佳里醫院急救，復轉往奇美醫院柳營
      分院急救，仍傷重不治而死亡等情，為被告所不爭執，並
      有臺灣臺南地方法院檢察署勘驗筆錄、相驗屍體證明書、
      驗斷書、奇美醫院柳營分院診斷證明書、道路交通事故現
      場圖、現場照片等相關資料，及本院98年交簡上字第176
      號判決在卷可憑，足堪信實。
（三）按因故意或過失不法侵害他人之權利者，負損害賠償責任
      。不法侵害他人致死者，對於支出醫療及增加生活上需要
      之費用或殯葬費之人，亦應負損害賠償責任。不法侵害他
      人致死者，被害人之父、母、子、女及配偶，雖非財產上
      之損害，亦得請求賠償相當之金額。民法第184條第1項前
      段、第192 條第1項、第194條第1項分別定有明文。被告
      過失致原告配偶及父親死亡，已如前述，則依前揭說明，
      原告請求被告給付醫療及增加生活上需要之費用、殯葬費
      ，及非財產上損害之精神慰撫金，自屬有據：
 （1）原告壬○○○主張因配偶事故死亡支出醫療費及增加生活
      需要費用，即佳里醫院醫療費用2,614元、奇美醫院柳營
      分院四筆醫療費用共1,030元、佳里醫院轉到柳營醫院奇
      美分院之救護車費4,000元、奇美醫院到宅之救護車費
      4,400元等，共12,044元；及殯葬費用，即殯業全程等祭
      祀費用213,900元、孝衣棺木骨灰罈靈車巴士57,000元、
      奠場等61,000元、火化費15,000元、納骨塔30,000元等，
      共376,900元，二者合計388,944元，為被告所不爭執，復
      有卷附佳里醫院收費、奇美醫院柳營分院、福星醫院救護
      車收據，及民安救護車出勤記錄各一紙、益笙禮儀社收據
      、火化估價單及七股鄉納骨堂使用管理費統一收據各一件
      可按，堪以信實。
 （2）按損害之發生或擴大，被害人與有過失者，法院得減輕賠
      償金額或免除之，民法第217條第1項定有明文。此項規定
      之目的在謀求加害人與被害人間之公平，倘受害人於事故
      之發生亦有過失時，由加害人負全部賠償責任，未免失諸
      過酷，是以賦與法院得減輕其賠償金額或免除之職權。此
      所謂被害人與有過失，只須其行為為損害之共同原因，且
      其過失行為並有助成損害之發生或擴大者，即屬相當，不
      問賠償義務人應負故意、過失或無過失責任，均有該條項
      規定之適用（最高法院94年度台上字第1855號判決參照）
      。本件被害人蔡英發於夜間穿越道路後，未即靠邊行走影
      響夜間行車安全；而被告則於夜間駕駛自小客車，未充分
      注意車前狀況，由後方撞及前方之行人，二人雖同為本件
      車禍肇事原因，被告為肇事主因，被害人被肇事次因，有
      臺灣省車輛行車事故覆議鑑定委員會98年7月17日覆議字
      第980890號覆議意見書在卷可佐，本院參酌上述兩造之過
      失情節，認本件事故之發生，被告應負80％之過失責任。
      則原告壬○○○請求被告賠償之上開財產上損害賠償
      388,944元元，應依過失比例酌減20%後，其得請求之財產
      上損害賠償金額為311,155元（計算式：388,944×80％＝
      311,155元，小數點以下四捨五入）。原告壬○○○請求
      財產上之損害賠償於此範圍內為有理由，應予准許。
 （3）原告因被告不法侵害原告配偶及父親致死，精神上自受有
      極大痛苦，原告依民法第194條第1項請求被告賠償其非財
      產上損害，並無不合。查原告除壬○○○有田產，總值約
      700萬元、原告己○○名下有土地及建物各一筆，其餘原
      告均無財產；而被告名下有二十餘筆不動產，公告現總額
      6,995,717元，且為退休公務員，領有退休金；以及被害
      人年屆80高齡，其子女即原告均已成年、成家，本院審酌
      兩造之身分、經濟能力、社會地位，及被告分擔過失責任
      之比例等情狀，認原告各得請求之精神慰撫金以40萬元為
      適當。
 （4）又按保險人依強制汽車責任保險法規定所為之保險給付，
      視為被保險人損害賠償金額之一部分；被保險人受賠償請
      求時，得扣除之；且同一順位之遺屬有數人時，按人數平
      均分配保險給付，強制汽車責任保險法第32條、第11條第
      2項條定有明文。查原告因本件車禍，業已領取強制汽車
      責任保險金1,500,000元，且經原告自認在卷，則依原告8
      人均為被害人之第一順位繼承人，每人分配187,500元之
      保險給付（計算式：1,500,000÷8= 187,500）。則本件
      原告可得請求之精神慰撫金扣除該強制汽車責任保險金後
      ，各得請求之金額為212,500元。
（四）綜上，原告壬○○○之請求於523,655元（311,155＋
      212,500=523,655）之範圍內，其餘原告之請求於212,500
      元之範圍內為有理由，應予准許，逾此部分之請求，則無
      理由。
四、末按給付有確定期限者，債務人自期限屆滿時起，負遲延責
    任。給付無確定期限者，債務人於債權人得請求給付時，經
    其催告而未為給付，自受催告時起，負遲延責任。其經債權
    人起訴而送達訴狀，與催告有同一之效力，民法第229條第1
    、2項分別定有明文。又遲延之債務，以支付金錢為標的者
    ，債權人得請求依法定利率計算之遲延利息；而應付利息之
    債務，其利率未經約定，亦無法律可據者，週年利率為5%
    ，亦為同法第233條第1項及第203條所明定。從而原告請求
    被告賠償之前開損害賠償，自起訴狀繕本送達被告之翌日即
    98年10月8日（參卷附送達證書）起，按週年利率5%計算之
    利息，應予准許。
五、本件判決基礎已臻明確，兩造其餘之攻擊防禦方法及訴訟資
    料經本院斟酌後，核與判決結果不生影響，爰不逐一論述。
六、按各當事人一部勝訴、一部敗訴者，其訴訟費用，由法院酌
    量情形，命兩造以比例分擔或命一造負擔，或命兩造各自負
    擔其支出之訴訟費用；且共同訴訟人因連帶之債敗訴者，應
    連帶負擔訴訟費用，民事訴訟法第79條、第85條第2項分別
    定有明文。本院審酌前開判決結果，認本件訴訟費用由被告
    負擔10分之4，餘由原告連帶負擔為適當，爰依前開規定，
    判決如主文第4項所示。
七、本件兩造均陳明願供擔保聲請宣告假執行及免為假執行，爰
    依民事訴訟法第390條第2項、第392條第2項宣告假執行及免
    為假執行。至原告敗訴部分，其假執行聲請即失所附麗，應
    併予駁回。
八、據上論結，本件原告之訴為一部有理由，一部無理由，依民
    事訴訟法第79條、第85條第2項、390條第2項、第392條第2
    項，判決如主文。
中    華    民    國    99    年    7     月    30    日
                  民事第二庭  法  官  魏玉英
以上正本係照原本作成。
如對本判決上訴，須於判決送達後20日內向本院提出上訴狀。
如委任律師上訴者，應一併繳納上訴審裁判費。
中    華    民    國    99    年    7     月    30    日
                              書記官  蔡曉卿

司法院資訊處製作；財團法人民間司法改革基金會備份。
